【裁判字號】    88,上易,5759
【裁判日期】    890612
【裁判案由】    詐欺
【裁判全文】
臺灣高等法院刑事判決                          八十八年度上易字第五七五九號
    上  訴  人  臺灣桃園地方法院檢察署檢察官
    被      告  乙○○
                甲○○
    右二人共同
    選任辯護人  林  凱律師
                蔡文燦律師
右上訴人因被告詐欺案件，不服臺灣桃園地方法院八十七年度易字第七三號，中華民
國八十八年八月十六日第一審判決（起訴案號：臺灣桃園地方法院檢察署八十六年度
偵字第二五七號、八十六年度偵字第一四八二三號）提起上訴，本院判決如左：
    主  文
上訴駁回。
    理  由
一、公訴意旨略以：被告乙○○係易達實業股份有限公司（下稱易達公司，設桃園縣
    觀音鄉○○○路）之負責人，其兒媳即被告甲○○係該公司之總經理，於民國八
    十五年十月間，二人均明知上開公司之經營狀況尚屬正常，公司財務並無週轉困
    難之情形，竟共同基於意圖得財產上不法之利益之犯意，於八十五年十月間，藉
    口公司債務超過，經營困難，無力清償各債權人之債權，欲結束營業，要求各債
    權人減額求償，並通知建日佳股份有限公司（下稱建日佳公司）等債權人，在桃
    園市假日飯店召開債權人會議，出示不實之八十五年九月二十六日資產負債表，
    使建日佳公司誤以為該公司確有眾多債務而陷於錯誤，因而同意以其債權額之二
    成五清償債務，即以新台幣（下同）一百七十餘萬元清償總額六百八十六萬五百
    九十七元之債務，被告乙○○、甲○○二人即因此獲取財產上不法利益，減少債
    務達五百一十四萬餘元。因認被告二人涉有刑法第三百三十九條第二項詐欺得利
    罪嫌。
二、訊據被告乙○○、甲○○均堅詞否認有右揭犯行，皆辯稱：易達公司自八十五年
    中期開始，外銷業務萎縮，至八十四年底之負債總額達一億二千九百四十六萬五
    千三百八十三元，資金周轉發生重大困難，自八十五年九月間開始發生退票情事
    ，已無力清償各債權人之債權，被告乙○○乃以八十五年九月二十六日資產負債
    表所列之資產，作為粗估清償成數為百分之二十五之基礎，召開債權人會議，尋
  求債權人諒解以該成數清償。嗣因無人願意接手易達公司，而以較原評估價額為
    低之價格將固定資產及模具部分售予龍偉股份有限公司（下稱龍偉公司），出售
    後不足原評估價額之差額部分，再由被告乙○○出售個人資產以資清償，且為清
    償易達公司債務，被告乙○○以個人所有現金購買原料將半成品製成成品出售，
    以利公司債務清償。此外，易達公司有關債務之清償、債務之處分、財務之調度
    ，皆由被告乙○○負責，被告甲○○僅於被告乙○○之子於八十四年六月間車禍
    身亡後，充任總經理，負責廠務，公訴人循告訴人指述，謂被告甲○○共同犯罪
    ，尚有誤會等語。
三、按犯罪事實應依證據認定之，無證據不得推定其犯罪事實；又不能證明被告犯罪
    者，應諭知無罪之判決；刑事訴訟法第一百五十四條、第三百零一條第一項分別
    定有明文。又犯罪事實之認定，應憑真實之證據，倘證據是否真實尚欠明確，自
    難以擬制推測之方法，為其判斷之基礎；而認定犯罪事實之證據係指足以認定被
    告確有犯罪行為之積極證據而言，該項證據自須適合於被告犯罪事實之認定，始
    得採為斷罪資料，最高法院五十三年著有臺上字第六五六號、二十九年上字第三
    一０五號判例。且刑事訴訟上證明之資料，無論其為直接或間接證據，均須達於
    通常一般之人均不致有所懷疑，而得確信其為真實之程度，始得據為有罪之認定
    ，若其關於被告是否犯罪之證明未能達此程度，而有合理懷疑之存在，致使無從
    形成有罪之確信，根據「罪證有疑，利於被告」之證據法則，即不得遽為不利被
    告之認定，亦有最高法院七十六年度臺上字第四九八六號判例可稽。其以情況證
    據（即間接證據）斷罪時，尤須基於該證據在直接關係上所可證明之他項情況事
    實，本乎推理作用足以確證被告有罪，方為合法，不得徒憑主觀上之推想，將一
    般經驗上有利被告之其他合理情況逕予排除，此觀諸最高法院三十二年上字第六
    七號自明。
四、查公訴人指訴被告等二人明知易達公司營運良好，竟藉口營運不善，要求並獲得
    債權人同意減額清償，涉有詐欺得利罪嫌，無非以告訴人指述被告等人於八十五
    年九月二十六日債權人會議出具不實之資產負債表，且被告無法就自行提出之債
    務明細表中被告林美玲等人之債權提出債權憑證，及事後被告以五千三百餘萬元
    處分市價一億二千萬元之公司資產等節，為其主要論據。惟查，易達公司於八十
    五年十月間之債權人會議中所出具之八十五年九月二十六日資產負債表，究竟有
    何不實，係虛增負債、低報流動資產、抑或低估固定資產，數額幾何，並未見公
    訴人說明，且前經台灣桃園地方法院檢察署檢察官委請丁○○會計師查核易達公
    司八十五年一月一日至八十五年十二月三十一日間資金流向結果，依該查核報告
    所示，易達公司所列資產負債有所爭議者則為以下三點：（一）、二千三百一十
    八萬八千一百元資金流向被告乙○○、六百二十萬元資金流向被告乙○○之子黃
    敏飛；（二）、無證據證明債權人中陳虹花、甲○○之債權存在；（三）、八十
    五年十一月將公司財產成本金額約一億三千六百萬元僅以成本之四成出賣得款五
    千三百九十八萬元。然究其實際，公司資金流向被告乙○○或其子黃敏飛，且無
    法交代用途者，除其中一筆十七萬元發生於八十五年九月二十四日，在八十五年
    九月二十六日資產負債表製作前外，餘則均發生於八十五年九月二十四日之後；
    而易達公司處分固定資產予龍偉公司，其契約訂立於八十五年十一月間，出賣模
    具與龍偉公司則在八十六年一月間，有不動產買賣契約書影本為憑，且據證人丙
    ○○即龍偉公司負責人到場節證屬實，不論該處分是否明顯低於市價，亦係發生
    於八十五年九月二十六日資產負債表製作後，與當日製作之資產負債表是否實在
    無涉，債權人是否同意減成清償，亦與發生在後之資產處分無關；此外，債權人
    林美玲、陳虹花對易達公司之債權總數額為四百三十餘萬元，渠等分別為被告乙
    ○○之媳及配偶，無法提出對易達公司之債權憑證以憑會計師查核，其債權存在
    與否固容有懷疑，然以家族公司之特性而言，多有家族成員以私人名義對外舉債
    ，或公司負責人向家族成員舉債而交付公司週轉之情形，實難遽以無法提出債權
    憑證即認該債權為虛列，況且，縱認該債權確不存在，較之卷附易達公司八十四
    年度財務簽證查核報告書所載，易達公司八十四年年底之負債總額達一億二千九
    百四十六萬五千三百八十三元，扣除上開無憑證證明之債務額，負債仍達一億二
    千五百餘萬元，債權人當不因該八十五年九月二十六日製作之資產負債表有如上
    債務記載之出入，而為是否同意減成清償判斷之依據。
四、第查，依易達公司八十五年間之營業稅額申報書觀之：八十五年一月、二月間之
    銷售金額為二千九百五十七萬元，進貨及費用為一千八百四十六萬元；八十五年
    三月、四月間之銷售金額為三千九百五十七萬元，進貨及費用為一千七百九十四
    萬元；八十五年五月、六月間之銷售額為二千六百二十三萬元，費用為二千三百
    八十三萬元；八十五年七月、八月間之銷售金額為一千一百六十一萬元，費用為
    一千三百零二萬元；八十五年九月、十月間之銷售額為一千四百九十二萬元，費
    用為一千八百二十四萬元；八十五年十一月、十二月之銷售額為三千七百零八萬
    元，費用為二千四百五十三萬元；足見易達公司之營業額確實逐月下滑，至八十
    五年七、八月間其營業已呈虧損二百萬元狀態，八十五年九月、十月間虧損四百
    萬元，八十五年十一月、十二月銷售額固為三千七百零八萬元，但其中應包括銷
    售固定資產，參照卷附易達公司、龍偉公司固定資產之買賣契約書（八十五年十
    一月間訂立），該項固定資產銷售總額為三千餘萬元，顯然該公司八十五年十一
    月、十二月虧損更高；此外，易達公司在台灣中小企業銀行大園分行支存帳號第
    ○一二三六之七號帳戶自八十五年九月三十日起發生退票記錄，於同年十月二十
    八日拒絕往來交易，亦有上開銀行八十七年六月六日八七大園字第○一二八一號
    函在卷為憑；而易達公司也確於八十五年十一月間將公司固定資產及模具全數出
    賣予龍偉公司，結束營業，復經證人丙○○到庭結證屬實，足見易達公司自八十
    五年七月間起確實經營不善，資金週轉之困難，公訴人指述被告乙○○、甲○○
    身為公司負責人、總經理，明知易達公司並無經營不善之情形，尚乏所據，而被
    告二人於債權人同意減額清償後，縱有處分資產異常之情況，亦不得據此證明被
    告二人於召開債權人會議之初即有出具不實資產負債表，佯稱公司經營困難之詐
    欺行為。
五、此外，復查無其他積極證據足認被告二人有何詐欺犯行，原審因為被告等無罪之
    判決，洵無不當，公訴人上訴意旨以：證人丁○○會計師查核易達公司八十五年
    一月一日至八十五年十二月三十一日之資金流向，發現易達公司流向乙○○、黃
    敏飛高達八百七十八萬元，固大部分係在八十五年九月二十六日之後發生，然查
    被告利用易達公司遭退票之假象來達到詐欺債權人同意免除債權得利，此乃一繼
    續性詐欺行為，並非僅止於八十五年九月二十六日提出資產負債表之行為而已，
    八十五年七、八月間，向銀行信用借款三千萬元，流向未明，製造林美玲、陳虹
    花不實之假債權四百三十餘萬元，或資金流向彼等之帳戶，易達公司並無任何營
    運不善之情形，該公司於八十五年七、八月間，向銀行信用借款三千萬元，焉有
    於八十五年九月即陷入營運危機云云，其所謂之繼續性詐欺行為，誠令人不解其
    意，該公司於八十五年七、八月間，向銀行信用借款三千萬元，於八十五年九月
    即自稱陷入營運危機，固遭質疑，然其更令人疑竇者，係信用借款確實合法，而
    非易達公司是否經營不善，餘或已經調查清楚，或純屬推測之詞，均無從認定被
    告犯罪，公訴人之上訴，非有理由，其上訴應予駁回。
據上論斷，應依刑事訴訟法第三百六十八條，判決如主文。
本案經檢察官沈世箴到庭執行職務。
中    華    民    國    八十九    年      六        月      十二        日
                              臺灣高等法院刑事第二十一庭
                                  審判長法  官  葉  騰  瑞
                                        法  官  陳  憲  裕
                                        法  官  江  國  華
右正本證明與原本無異。
不得上訴。
                                        書記官  吳  碧  玲
中    華    民    國    八十九    年       六       月      二十七      日


司法院資訊處製作；財團法人民間司法改革基金會備份。
